臺灣基隆地方法院民事判決　八十九年度訴字第三六七號
　　原　　　告　甲○○
　　被　　　告　張陳匊子
　　　　　　　　乙○○
　　　　　　　　丙○○
　　　　　　　　丁○○
　　　　　　　　戊○○
右當事人間刑事附帶民事請求損害賠償事件，經刑事庭移送前來，本院判決如左：
    主    文
被告應於繼承張觀祥財產限度內連帶給付原告新臺幣參佰零肆萬伍仟陸佰壹拾參元，
及自民國八十九年十月四日起至清償日止，按週年利率百分之五計算之利息。
原告其餘之訴駁回。
訴訟費用由被告連帶負擔五分之二，餘由原告負擔。
本判決第一項於原告以新臺幣壹佰零貳萬元為被告供擔保後，得為假執行；但被告如
於假執行程序實施前，以新臺幣參佰零肆萬伍仟陸佰壹拾參元為被告預供擔保，免為
假執行。
原告其餘假執行之聲請駁回。
    事    實
甲、原告方面：
一、聲明：
  (一)被告應連帶給付原告新臺幣（下同）五百十八萬四千零八元，及自起訴狀繕本送
    達翌日起至清償日止，按週年利率百分之五計算之利息。
  (二)願供擔保，請准宣告假執行。
二、陳述：
  (一)被告之被繼承人張觀祥於民國八十八年九月十日上午，騎乘車牌號碼ＧＱＧ一○
    一號重型機車，沿基隆市○○路由十八羅漢洞往中正公園方向行駛，於上午六時
    五十分，行經彎道及下坡路段，應減速慢行且應注意車前狀況暨兩車併行之間隔
    ，並隨時採取必要之措施，而依當時情形又無不能注意之情事，竟疏於注意，貿
    然以時速四十公里之速度行駛，適原告亦騎乘車號ＧＫＹ二九三號重型機車，沿
    壽山路由綜合體育場往中正公園方向行駛且已騎至張觀祥機車之前，因張觀祥剎
    車不及而自後追撞原告之機車，致原告摔倒而受有右側腦挫傷併臚內出血、硬膜
    下出血、意識不清、左上肢及左下肢癱瘓等重傷害。
  (二)原告所受之前揭重傷害，業經臺灣省車輛行車事故覆議鑑定委員會（下稱覆議鑑
    定委員會）鑑定係由被告被繼承人過失行為造成，爰依民法第一千一百五十三條
    第一項、第一百八十四條第一項、第一百九十一條之二、第一百九十三條第一項
    、第一百九十五條第一項等規定，請求被告連帶賠償如下之損害：
  1.醫療費用：共支出十萬七千一百一十元。其中伙食費部分，因原告當時癱瘓在床
    ，須以醫院特殊伙食進食，仍屬損害之一部分。其餘自負額部分，因全民健保未
    給付，被告亦須賠償。
  2.增加生活上之需要：原告因傷治療後仍意識不清，且肢體癱瘓，須專人二十四小
    時照顧且須氣墊床，為此原告共支出購買氣墊床及便盆椅一萬四千八百元、購買
    十月份紙尿布三萬三千六百元、看護費十七萬零四百元，另以監護工名義聲請外
    籍勞工來臺照顧原告，八十九年四月以後聘雇外勞看護支出十一萬九千三百六十
    元，已支付三十三萬八千一百六十元；另原告日後每月仍須支付外勞聘雇費二萬
    九千八百四十元及紙尿布費用三千三百六十元，合計每年須支出三十九萬八千四
    百元，原告現年七十六歲，平均餘命尚有七點八八年，扣除中間利息，原告應可
    請求二百七十三萬八千七百三十八元，總計請求三百零七萬六千八百九十八元。
  3.非財產上損害：原告在車禍發生前原本身體健朗，每日尚可早起運動，安享退休
    生活，事故發生後，不僅意識模糊，甚至左上肢及左下肢均癱瘓，終生須在輪椅
    上渡過，甚至無法控制排泄，實是生不如死，爰請求非財產上損害賠償二百萬元
    。
  4.以上共請求被告賠償五百十八萬四千零八元。
三、證據：提出購買氣墊床、便盆椅、紙尿布收據、八十七年臺灣省簡易生命表影本
    、行政院勞工委員會八十九年四月二十一日函、外勞領薪明細表、戶籍謄本、覆
    議鑑定委員會八十九年十一月三十日函、長庚醫院診斷證明書、看護費用收據、
    醫療費用收據。
乙、被告方面：
一、聲明：
  (一)原告之訴及假執行之聲請均駁回。
  (二)如受不利之判決，願供擔保請免為假執行。
二、陳述：
  (一)本件事故真相是張觀祥所駕駛之機車（下稱張機車）已過交岔路口及彎道，且已
    轉正上坡路朝中正公園方向行駛，突遭原告所駕駛之機車（下稱原告機車）過失
    從後追撞，張觀祥無從閃避及防止，是張觀祥對本件交通事故，無應注意能注意
    而不注意之疏失，實難令張觀祥負過失侵權行為之責。雖臺灣省基宜區車輛行車
    事故鑑定委員會及覆議鑑定委員會鑑定意見書（下稱初次鑑定書及覆議鑑定書）
    均認張觀祥有過失，惟該二次鑑定結果既相迥，且有瑕疪違誤，不應採為判決基
    礎。茲就二次鑑定書之瑕疪違誤之處述明如下：
  1.鈞院八十九年交易字第四二號刑事判決所採初次鑑定意見書略以：張機車行經基
    隆市○○路無號誌之「交岔路口」且該處為「彎道及下坡路段」竟疏未減速慢行
    ，貿然以時速四十公里之速度行駛，而與原告機車「擦撞」致肇事。惟依本事故
    當時道路交通事故調查表所繪圖顯示，原告車倒地位置並非在「交岔路口」或「
    彎道」上，已離彎道或交岔路口約十公尺以上之遠，依經驗法則可判斷二車均已
    離駛交岔路口且均已轉正上坡路段向中正公園方向行駛，故二車於交岔路口或彎
    道上擦撞之可能性即非常小，應是二車追撞。又張觀祥之機車既已駛離交岔路口
    ，且已轉正由下坡改為上坡路段行駛，即未違道路交通安全規則第九十三條第一
    項第四段之規定，且以「時速四十公里」已轉正上坡路段行駛，亦無違反交通規
    則所規定之限速標準。
  2.覆議鑑定意見書上載明於肇事分析項所指路況為「彎道、下坡」，惟經履勘事故
    現場發現車倒地點已非屬彎道，二車均已轉正行駛，且該路段為「上坡」，故覆
    議鑑定意見書之鑑定分析基礎與事實即存有重大錯誤。又覆議鑑定意見書上載明
    於分析項所指路權歸屬為同向，謂「李車已轉正在前行駛，張車在後行駛」，且
    依現場照片及警繪圖李車倒地刮地痕位置研判張觀祥駕駛重機車行經彎道、下坡
    路段未減速且未注意前狀況由後擦撞原告機車，此推論既無依據及客觀判斷標準
    ，且有違經驗法則，鈞院八十九年度交易字第四十二號判決亦認覆議鑑定書將雙
    方車輛倒置，而不採為判決基礎，是前揭覆議鑑定書，顯不足採。
  3.再者，該事故車倒點為上坡路況，張機車係由十八羅漢洞下坡路段後右轉壽山路
    後變為上坡路段往中正公園方向行駛，依一般駕駛通常經驗狀況必為減速右轉，
    車速不可能過快。而原告車倒地依當時警繪道路交通事故調查報告表所顯示，車
    倒後刮地痕長達六公尺之距，依交通專業科學判斷，車倒刮地痕長達六公尺車速
    應可判斷有每小時六十公里以上，故原告機車當時行車速度必快過張車，張機車
    自無追撞原告機車之可能。且若謂張機車自後追撞原告機車，依一般經驗法則張
    車前方必存有擦撞痕跡，且原告機車後方亦必存留有擦撞痕跡，然依卷資查詢且
    依當時處理事故警員口述證實，原告機車事故後勘驗完好如初且車後方並無任何
    擦撞痕跡，而張機車左後則有一小段擦撞痕跡，足證覆議書之判斷推論有違邏輯
    ，本件係原告機車自後追撞張車甚明。再就二車倒地位置觀之，張機車倒地位置
    在原告機車之前約八點四公尺之遠，就此，依一般經驗法則判斷，若謂張機車在
    後追撞在前之原告機車，則一般狀況下原告機車路倒位置應在前而張機車在後，
    然本案則相反，益證本件係原告機車自後追撞張機車致原告機車隨即車倒，而張
    機車遭原告機車由後追撞致行車不穩始跌向左對向車道約八點四公尺後始車倒，
    故覆議鑑定結論可能是將本案人車事實混淆，致為錯誤之鑑定意見。
  (三)縱認張觀祥有過失，惟原告請求之損害金額亦過高，茲答辯如下：
　1.原告已領取之強制第三人責任險保險金一百二十萬元應予扣除。
  2.醫療費用部分：伙食費為一般人生活之所需，非屬本件醫療費之範圍，亦非造成
    損害之項及增加生活之需要，應不得請求。又全民健康保險提供醫療給付部分，
    既屬法定代位權，該部分亦應予扣除。
  3.看護費部分：原告自八十八年十月二十九日出院後，並無其他因此繼續住院之確
    實證明，其請求尚屬無據。又自八十八年九月二十九日至八十八年十一月九日止
    所請求之看護費用即高達八萬四仟元，顯屬過高。
  4.增加生活上負擔部分：原告以每月支付外勞之聘僱費二萬九千八百四十元為計算
    標準，顯屬過高。況所聘之外勞所需費用，若須兼有看護以外之勞務，其所請求
    之看護費，即屬不合理或不相當。又以原告生命餘年計算期間看顧期間，亦屬無
    據。
  5.非財產損害部分：慰撫金應由法院斟酌兩造之身份、地位、家庭經濟狀況或能力
    、請求人所受痛苦之程度及其家屬關係及其他一切情事，定其數額。原告未舉證
    即請求慰撫金二百萬元，顯屬不合理，況本件原被告張觀祥業已死亡，亦應予斟
    酌減免。
  6.依初次鑑定書及鈞院八十九年度交易字第四十二號判決，均認張觀祥之過失為肇
    事次因，過失程度約三成，此部分被告主張與有過失，應減輕或免除賠償金額。
三、證據：提出本院九十年度繼字第一一號民事裁定，並聲請訊問證人即臺灣省行車
    事故覆議鑑定委定委員覆議字第八九○一二四號覆議鑑定委員、勘驗交通事故現
    場及查詢原告是否為無照駕駛及其前病歷資料。
丙、本院依職權調閱臺灣基隆地方法院檢察署八十八年度偵字第六五七二號被告張觀
    祥被訴過失傷害罪（下稱系爭刑事案件）偵查卷及其第一、二審刑事卷宗，並函
    詢臺灣省車輛事故覆議鑑定委員會及長庚紀念醫院基隆分院。
    理　　由
一、按訴狀送達後，原告不得將原訴變更或追加他訴，但經被告同意，不在此限，民
    事訴訟法第二百五十五條第一項第一款定有明文。本件原告原起訴請求被告張觀
    祥給付五百十八萬四千零八元及其法定遲延利息，嗣將被告張觀祥變更為被告己
    ○○○、丙○○、戊○○、乙○○、丁○○，乃訴之變更，惟既經被告同意（見
    本院九十一年三月二十九日言詞辯論筆錄），合於前揭規定，先予敘明。
二、原告主張：被告之被繼承人張觀祥於八十八年九月十日上午六時五十分，騎乘機
    車行經十八羅漢洞、綜合體育場往中正公園方向之彎道及下坡路段，未減速慢行
    及注意車前狀況暨兩車併行之間隔，且依當時情形又非不能注意，竟疏於注意，
    以時速四十公里自後追撞原告之機車，致原告人車倒地，受有右側腦挫傷併臚內
    出血及硬膜下出血之傷害，現呈意識不清，且左上肢及左下肢均癱瘓，爰依繼承
    及侵權行為之法律關係，求為命被告連帶給付五百十八萬四千零八元，及自起狀
    繕本送達翌日起至清償日止，按週年利率百分之五計算利息之判決。
三、被告則以：依事故當時原告機車與張機車倒地地點為上坡路段、原告機車倒地後
    痕地痕達六公尺、原告機車後方無擦撞痕跡、張機車左後方則有一小段擦撞痕跡
    ，及張機車倒地位置在李車之前約八點四公尺等情況，以經驗法則判斷，係原告
    機車自後追撞張機車，故張觀祥並無過失，自難令被告等人承受張觀祥之過失侵
    權行為責任。雖初次及覆議鑑定書均認定張觀祥有過失，惟二次鑑定意見不僅相
    佐，且均有瑕疪可指，尚不足作為不利被告認定之依據。退言之，縱認被告有過
    失，惟鈞院八十九年交易四十二號刑事判決及初次鑑定書分別認定張觀詳之過失
    為肇事次因，應依過失相抵之規定，減輕或免除賠償責任。另就原告請求之損害
    賠償金額而言，原告已領取之強制第三人責任險保險金一百二十萬元應予扣除，
    且伙食費為一般人生活之所需，非屬本件醫療費之範圍，全民健康保險提供醫療
    給付部分，則屬法定代位權，均應予扣除。又原告自八十八年十月二十九日出院
    後，並無其他因此繼續住院之確實證明，此部分看護費請求尚屬無據，且住院期
    間請求之看護費亦顯過高，應予酌減。另所聘之外籍勞工是否尚兼有看護以外之
    勞務及原告是否無回復之可能，均有疑義，則原告以僱用外籍勞工每月之薪資及
    原告平均餘命計算看護期間，即屬無據。又本件張觀祥業已死亡，所請求非財產
    上損害賠償部分，亦應予減免等語，資為抗辯。
四、查原告機車原係由綜合體育場上坡行駛，張機車則由十八羅漢洞下坡行駛，二車
    於同相行駛壽山路時發生擦撞，原告機車倒地後刮地痕為六公尺，張機車則倒於
    原告機車左前方對向車道八點四公尺處，兩車皆為左倒，張機車車前置物籃凹損
    ，左後方有磨擦痕跡，兩車均無明顯損壞現象，現場亦無散落物，原告倒地後受
    有前揭重傷害之事實，為兩造所不爭，並據原告提出診斷證明書為證，且有道路
    交通事故調查報告表、現場照片附於系爭刑事案件偵查卷可參，亦經張觀祥於系
    爭刑案偵查時自承：其與原告都在壽山路同一方向行進：：：是擦撞等語明確，
    復經本院依職權調取上開卷宗核閱無訛，堪信為真實。
五、原告主張本件車禍之發生係被告之被繼承人張觀祥過失自後追撞原告等情，為被
    告所否認，並辯稱：依事故當時原告機車與張機車倒地地點為上坡路段、原告機
    車倒地後痕地痕達六公尺、原告機車後方無擦撞痕跡、機張車左後方則有一小段
    擦撞痕跡，及張機車倒地位置在原告機車之前約八點四公尺等情況判斷，本件係
    原告駕駛重機車自後追撞張觀祥之機車，張觀祥並無過失，初次及覆議鑑定書之
    認定均有瑕疪，不足採為判決基礎云云。經查：
  (一)本件事故肇事之原因，係「張觀祥駕駛重機車，行經彎道、下坡路段未減速且未
    注意車前狀況，右（按：係由之誤，詳見後述）後擦撞李車，為肇事原因；甲○
    ○無肇事原因」，有覆議意見書附於系爭刑事案件可按，且覆議鑑定委員會於系
    爭刑事案件第二審法官函詢有無人車倒置情形時再次表示：本案依兩車肇事後倒
    地位置之照片及警繪圖李車倒地刮地痕位置，本會委員研判係李車由綜合體育場
    上坡行駛至肇事地，張車由十八羅漢洞由後下坡至肇事地，張車下坡行駛車速較
    快，因未減速且未注意車前狀況，以致由後擦撞前行之李車，並指正前次覆議意
    見書「右」後擦撞係「由」後擦撞之筆誤，亦有該會八十九年十一月三十日府覆
    議字第八九○一二四號函可參（見系爭刑事案件第二審卷第十六頁正、反面）。
    被告雖抗辯覆議鑑定意見書上載明於肇事分析項所指路況為「彎道、下坡」，與
    事故現場車倒地點所處者為非彎道之上坡路段，二車車頭均轉正行駛者之實際狀
    況不同，而指摘覆議鑑定基礎有瑕疪，惟覆議鑑定書上並未指明所稱路況為肇事
    前或肇事後之狀況，就此覆議鑑定委員會於本院函詢時亦說明：「本會前揭覆議
    鑑定書交通事故所指路況，係兩車發生事故時及事故前之路況，事故前張車為右
    彎道，原告車為左彎道，事故時因兩車已同向、同車道、同為下坡」，有該會九
    十年十月十七日府覆議字第八九○一二四號函可按，是被告所辯覆議鑑定書所採
    之分析基礎有重大違誤，已不足採。
  (二)被告雖又以張機車前端以及原告機車後端均無明顯擦撞痕跡，而張機車左後卻有
    一段擦撞痕跡，且兩車倒地位置為張車在前，原告機車在後而認覆議鑑定書之判
    斷有違邏輯，本件係原告機車自後追撞張車甚明。惟本件事故既係二車擦撞而致
    ，兩車又無明顯擦撞或毀損之痕跡，足見本件肇事原因應係兩車間輕微擦撞，而
    非直接衝撞，既係輕微擦撞，原告機車後端自不會有明顯擦撞痕跡，是被告以原
    告機車後方無明顯擦撞痕跡，即謂前揭覆議鑑定意見不實，顯不足採。雖依系爭
    刑事案件偵查卷附照片觀之張機車左後有擦撞痕跡，惟處理警員列席臺灣省基宜
    區車輛行車事故鑑定委員會時稱：此究竟是新痕或舊痕，無法明確認定，有系爭
    刑事案偵查卷附該會八十八年十二月三十一日基宜鑑字第八八六○八號函可參，
    自不能以張機車左後有一小段擦撞痕跡即斷定係遭原告機車自後追撞所致，且如
    依被告所稱係原告機車自左後追撞張機車，以運動原理判斷，張機車因其作用力
    應會衝向右前方或滑行至右前方倒置，而本件張機車卻向左前方倒於對向來車道
    內，益見其所辯之不可採，就此覆議鑑定委員會於本院函詢時亦指出：如假設「
    張車左側部位與李車右側接觸」之情況，卻與現場圖示兩車接觸後分離之方向不
    符，亦即如假設為真，張機車應衝向右前方倒地，原告機車應衝向左前方倒地，
    始符合運動原理，更足證被告所辯係原告機車自左後追撞張機車，不足採信。另
    就二車倒地位置觀之，雖係張機車在前，原告機車在後，惟覆議鑑定委員會於前
    揭函覆時已指出：「：：：(1)機車與機車之輕微擦撞，並不會產生妨礙其繼續前
    進之決定性阻力。故此類機車輕微擦撞事故，倒地於前方之機車，通常可推定其
    速率高於倒地位置在後者。(2)本案張機車倒於李機車之前方達八點四公尺，顯示
    其速率高於李機車，亦可印證張機車由後趕上之肇事型態。(3)張機車向左前方衝
    行而倒於對向來車道內，係因其即將觸及前車之際，緊急向左閃避的結果，與運
    動原理相符（若急向右閃，則應衝向右前方倒地）。(4)設若李機車自後推撞張機
    車使得張車前衝，由於此項推撞力量遠大於輕微擦撞，張車車尾部必有明顯被撞
    損壞跡象，撞擊地點亦必有顯著之掉落物；本案卻無」等語，已足以解釋本件覆
    議鑑定意見所述張機車由後擦撞原告車之肇事型態，與現場所示兩車肇事後之地
    位置，並無衡突矛盾之處，被告以兩車肇事後倒地位置質疑覆議鑑定有違邏輯，
    亦難採信。且參以系爭刑事案偵查卷附第十六頁照片顯示，張機車車前置物藍右
    方凹損，亦足證張機車由後擦撞原告機車之推論，是綜合現場狀況與作用力方向
    之運動原理，衡諸經驗法則，本院認覆議鑑定意見為可採，被告質疑覆議鑑定所
    為之推論，既無依據及客觀判斷標準，且有違經驗法則者，洵屬無據。
  (三)另被告辯稱原告機車之刮地痕達六公尺之鉅，依交通專業科學判斷，其車速應達
    每小時六十公里以上，而張機車係由十八羅漢洞下坡路段後，右轉壽山路後變為
    上坡路段往中正公園方向行駛，依一般駕駛通常經驗狀況必為減速右轉，車速不
    可能過快，因此原告車速必然快過張車車速，張機車自無從後追撞之可能。惟本
    院去函臺灣省車輛行車事故覆議鑑定委員會詢問，經其表示：「目前尚無依據機
    車倒地刮痕長度推算其倒地前速率之可靠計算公式」，有該會前揭函覆在卷可稽
    ，被告既未提出任何專業科學判斷之計算公式依據，徒以所謂依交通專業科學，
    由刮地痕以判斷原告車速速率者，尚不足採。又所謂張車因行經下坡路段而右轉
    者，依一般駕駛通常經驗狀況必為減速，亦屬臆測之詞，倘無其他佐證者，仍不
    足以證明張車當時的確減速行進，是被告此部分辯稱，均不足以作為推翻覆議鑑
    定道見之依據。本件覆議鑑定委員會既已就被告質疑部分詳為說明，且所為鑑定
    意見並無違經驗法則，現場照片亦清楚顯示現場路況，是被告聲請傳訊覆議鑑定
    委員會委員、勘驗現場及請其他鑑定機關再次鑑定，均無必要。
  (四)又本件事故發生後，經送請臺灣省基宜區車輛行車事故鑑定委員會初次鑑定雖研
    判本件肇事可能狀況為：「一、設若兩車並未接觸撞擊，純係緊張而自行失控滑
    倒，則：：：兩車行經坡路無號誌岔路口，均有未謹慎慢行情形，致緊張而失控
    滑倒；二、設若兩車輕微接觸撞擊（張車左側部位與李車右側部位），則：：：
    甲○○駕駛重機車行經坡路無號誌岔路口，屬左方車卻未讓右方張車先行，致與
    張車擦撞，為肇事主因：：：張觀祥駕駛重機車行經坡路無號誌岔路口，雖屬右
    方車唯未謹慎慢行，致與李車擦撞，為肇事次因」，而與前揭覆議鑑定意見不同
    ，惟前揭初次鑑定書鑑定所為兩車並未接觸撞擊之假設，已與張觀祥所述兩車係
    擦撞不符，另所為張機車左側部分與原告機車右側部位之假設，並不符運動原理
    ，業如前述，故初次鑑定書所為鑑定顯與事實不符，不足採為本件判斷基礎。至
    系爭刑事案件第一審判決固採初次鑑定竟見，而與本院認定不同，惟系爭刑事案
    件第一審判決不採覆議鑑定之理由，係認覆議鑑定將雙方車輛倒置，惟本件交通
    事故調查表之警繪圖，張車在前，原告車在後，係肇事後兩車倒地位置，非肇事
    前後位置，覆議鑑定並無前後倒置情形，已有前揭覆議鑑定委定委員會八十九年
    十一月三十日函附卷可稽，且刑事判決所為事實之認定，於獨立民事訴訟之裁判
    時本不受其拘束，附帶民事訴訟，既因裁定移送而為獨立之民事訴訟，民事判決
    自得依自由心證為與刑事判決相異之認定（最高法院五十年臺上字第八七二號判
    例意旨參照）。本件原告所提附帶民事訴訟，既已裁定移送民事庭而成為獨立之
    民事訴訟，本院自不受刑事判決認定之拘束，附此敘明。
　(五)綜上所述，原告主張本件係張車於前述時、地，過失自後追撞原告之事實，應堪
　　認定。
四、按因故意或過失，不法侵害他人之權利者，負損害賠償責任；汽車、機車或其他
    非依軌道行駛之動力車輛，在使用中加損害於他人者，駕駛應賠償因此所生之損
    害；不法侵害他人之身體或健康者，對於被害人因此喪失或減少勞動能力或增加
    生活上之需要時，應負損害賠償責任；不法侵害他人之身體，被害人雖非財產上
    之損害，亦得請求賠償相當之金額，民法第一百八十四條第一項前段、第一百九
    十三條第一項、第一百九十五條分別定有明文。本件張觀祥因過失不法侵害原告
    之身體，致原告受有前揭重傷害，業經認定已如前述，其所受傷害與張觀祥之侵
    權行為間既具有相當之因果關係，依前揭說明，張觀祥自應對原告因而所受之損
    害，負損害賠償責任。次按繼承人自繼承開始時，除本法另有規定外，承受被繼
    承人財產上之一切權利、義務。但權利、義務專屬於被繼承人本身者，不在此限
    ；繼承人對於被繼承人之債務，負連帶責任；繼承人得限定以因繼承所得之遺產
    ，償還被繼承人之債務；繼承人有數人，其中一人主張為前項限定繼承時，其他
    繼承人視為同為限定之繼承；為限定之繼承者，其對於被繼承人之權利義務，不
    因繼承而消滅，民法第一千一百四十八條、第一千一百五十三條、第一千一百五
    十四條第三項亦有明定。查張觀祥已於八十九年十二月十八日死亡，被告等為其
    繼承人，有原告提出之戶籍謄本及被告九十年六月十八日陳報狀在卷可按，是被
    告等於張觀祥死亡之日起即承受張觀祥財產上之一切權利義務，而張觀祥因本件
    侵權行為所負之損害賠償責任，既非專屬於被繼承人本身之權利義務，自應由被
    告等繼承。雖被告乙○○已向法院呈報限定繼承，有本院九十年度繼字第一一號
    民事裁定可參，依法其他繼承人即其餘被告亦視同為限定之繼承，惟依前揭法文
    規定，其等對被繼承人之權利義務，並不因此消滅，故被告等自應於繼承財產限
    度內，連帶負本件過失侵權行為之損害賠償責任。
五、茲就原告請求被告賠償五百十八萬四千零八元，應否予以准許，分述如下：
  (一)所受損害部分：
  1.醫療費用部分：原告主張因傷支付醫療費用十萬七千一百一十九元，業據原告提
    出與其所述相符之醫療費用收據為證，除其中一千三百一十四元診斷證明書費，
    核非治療傷害所必需之費用，應予扣除外，其餘十萬五千八百零五元，均屬必要
    之醫療費用，應予准許。被告雖抗辯伙食費部分，非本件醫療費範圍，且非增加
    生活上需要，不應賠償云云，惟按民法第一百九十三條第一項規定之增加生活上
    之需要，係指被害以前並無此需要，因為受侵害，始支付此費用之需要而言，故
    身體或健康受不法侵害，需住入醫院治療，於住院期間所支付之膳食費用，應屬
    增加生活上需要之費用，被告自應予以賠償（最高法院七十八年度第九次民事庭
    會議參照），所辯不應賠償云云，即屬無據。另被告辯稱全民健康保險提供醫療
    給付部分，屬法定代位權，該部分不應賠償，惟依觀之原告所提之醫療費用收據
    ，原告所請求之醫療費用均係實際支出之自負額部分，就全民健康保險提供給付
    部分，並未請求，被告前揭抗辯，自有誤會。
  2.看護費及紙尿布費用部分：原告主張其因傷治療後呈意識不清，肢體癱瘓，須專
    人二十四小時照顧，且因傷無法控制排泄，需使用紙尿布，另因原告傷勢無法復
    原，爰以原告餘命請求將來須支出之看護及紙尿布費用，被告僅對原告須使用紙
    尿布部分不爭執，其餘則辯稱：原告自八十八年十月二十九日出院後，並無其他
    因此繼續住院之確實證明，其請求看護費用尚屬無據，且原告是否無回復之可能
    ，尚有疑義，原告以其餘命計算看護期間，即屬無據等語。查原告受傷後呈意識
    不清、左上及左下肢癱瘓，日常生活須人二十四小時照顧，無復原可能，業據原
    告提出診斷證明書為證，並有長庚紀念醫院基隆分院九十年十二月二十七日（九
    ○）長庚院基字第二八四二號函附卷可稽，且經原告之醫治醫師昝文清於系爭刑
    事案件第一審審理時證述屬實（見系爭刑案第一審卷第二六頁反面至二七頁），
    足見看護費及紙尿布費用均屬原告因傷而須支出之必要費用，是原告請求被告給
    付已支出之看護費用及紙尿布費用，並以其餘命請求將來須支出之此等費用，自
    屬有據，被告所辯原告之請求乃屬無據云云，即不足採。茲就原告所請求之看護
    費及紙尿布費用共計三百三十六萬六千六百五十八元｛１７０４００＋１１９３
    ６０＋３３８１６０＋0000000＝0000000），應否准許，述明如
    下：
  (1)已支出部分：
  看護費：原告主張其於八十八年九月十日至同年十一月九日及八十八年十二月一
    日至八十九年二月十日住院期間共支出看護費十七萬零四百元，且自八十九年四
    月後以每月二萬九千八百四十元代價聘僱外籍勞工來臺照顧原告，業據其提出看
    護費收據及外籍勞工領薪明細表為證，被告對前揭證據形式真正固不爭執，惟辯
    稱：住院期間請求之看護費用及支付外籍勞工之聘僱費過高，且所聘之外籍勞工
    是否尚〕兼有看護以外之工作，亦非無疑等語，惟查原告係以家庭監護工名義聘
    僱外籍勞工來臺照顧原告，有原告提出之行政院勞工委員會八十九年四月二十一
    日臺八十九勞職外字第○五七七一八二號函在卷可按，且每月聘雇費用為二萬九
    千八百四十元，亦提出前揭外勞領薪明細表為，被告若認外籍勞工有從事看護原
    告外之其他事務或認請求費用過高，就此有利事實應負舉證責任，其既未舉證，
    所為前揭辯稱，自不足採。則自八十八年九月十日至八十九年三月止，得請求之
    看護費為十七萬零四百元，自八十九年四月至本院言詞辯論終結日即九十一年三
    月二十九日止，原告所得請求之看護費為七十一萬六千一百六十元｛（９＋１２
    ＋３）×２９８４０＝７１６１６０}，合計為八十八萬六千五百六十元（１７
    ０４００＋７１６１６０＝８８６５６０）。
  紙尿布費用：原告主張其每月須支付三千三百六十元紙尿布費用，為被告所不爭
    ，並據其提出收據為證，故自其住院日即八十八年九月十日起至九十一年三月二
    十九日止，其得請求之紙尿布費用為十萬零一千九百二十元｛３３６０×１０÷
    ３０＋（３＋１２＋１２＋３）×３３６０＝１０１９２０｝。
　　以上合計九十八萬八千四百八十元（８８６５６０＋１０１９２０＝９８８４８
　　０）。
  (2)將來支出部分：按將來因傷所須支出之費用若係維持傷害後身體及健康之必要支
    出，自屬增加生活上需要之費用，得請求加害人一次賠償，惟參照最高法院二十
    二年上字第三五三號判例意旨，應依霍夫曼計算法，扣除中間利息。本件原告之
    傷害無回復可能，餘生皆須人看護，且須使用紙尿布，業如前述，故原告自得請
    求將來即「可能生存」期間所須支付之看護及紙尿布費用，茲以原告提出之八十
    七年臺灣省因男性簡易生命表為據，並斟酌原告個人健康情形推定其可能生存期
    間。查原告為十三年五月十一日生，有卷附診斷證明書上年籍資料可參，其於事
    故發生時即八十八年九月十日，為七十五歲，平均餘命尚有八點三四年，有前揭
    男性簡易生命表可參，參以原告目前意識模糊、肢體癱瘓等身體健康情形，推定
    其於事故發生後可能生存期間為七年，故原告可能死亡日為九十五年九月九日。
    則原告將來即自九十一年三月二十九日起（本院言詞辯論終結日）至九十五年九
    月九日（可能死亡日）止所得請求之看護費及紙尿布費用，以每年三十九萬八千
    四百元｛（２９８４０＋３３６０）×１２＝３９８４００）計，按年依霍夫曼
    係數表扣除中間利息計算，共計一百六十三萬六千五百二十八元，其計算方式如
    下（元以下四捨五入）：
  第一年（九十一年三月二十九日至九十二年三月二十八日）：３９８４００
  第二年（九十二年三月二十九日至九十三年三月二十八日）：３９８４００×０
    ．９５２３８１＝３７９４２９
  第三年（九十三年三月二十九日至九十四年三月二十八日）：３９８４００×０
    ．９０９０９１＝３６２１８２
  第四年（九十四年三月二十九日至九十五年三月二十八日）：３９８４００×０
    ．８６９５６５＝３４６４３５
  第五年（九十五年三月二十九日至九十五年九月九日）：３９８４００×０．８
    ３３３３３×（３＋３０＋３１＋３０＋３１＋３１＋９）÷３６５＝１５００
    ８２合計(1)＋(2)＋(3)＋(4)＋(5)＝0000000
  (3)綜上，原告所得請求已支出及未支出之看護費及紙尿布費用合計為二百六十二萬
    五千零八元（９８８４８０＋0000000＝0000000），故原告逾此
    數額之請求，即不應准許。
  3.氣墊床、便盆椅費用：原告主張其因傷須使用氣墊床及便盆椅，共支出一萬四千
    八百元，為被告所不爭，並據其提出統一發票為證，核係因傷而增加生活上需要
    之費用，應予准許。
  (二)非財產上損害部分：查原告在車禍前原可騎乘機車自由活動，事故發生後，造成
    肢體癱瘓，無法控制排泄等重傷害，傷勢無法完全復原，業如前述，其生理上及
    心理上自受有極大之痛苦，本院審酌上情，並斟酌原告於事故發生時年約七十六
    歲，已退休在家安享老年生活；張觀祥生前為公務員，事故發生時約七十一歲（
    十七年十二月十九日生），亦屆退休年齡，以及本件侵權行為之情節等情，認原
    告請求被告給付之精神慰撫金以一百五十萬元為適當，逾此數額之請求，不應准
    許。
  　綜上所述，原告因本件侵權行為所得請求之損害額為四百二十四萬五千六百一十
    三元（１０５８０５＋0000000＋１４８００＋0000000＝000
    0000）。惟原告已受領肇事車輛強制汽車責任保險之保險金一百二十萬元，
    為兩造所不爭，依強制汽車責任保險法第三十條之規定，保險人依法給付之保險
    金，應視為加害人或被保險人損害賠償金之一部；加害人或被害人受賠償請求時
    ，得扣除之，故扣除此部分金額後，原告得請求之金額為三百零四萬五千六百一
    十三元（0000000－0000000＝0000000）。又被告雖主張
    本件有過失相抵之適用，惟本院係採覆議鑑定意見，不採初次鑑定意見及系爭刑
    事案件第一審判決之認定，已如前述，而覆議鑑定意見既謂原告機車無肇事因素
    ，故本件自無與有過失之適用。
六、從而，原告基於繼承及侵權行為損害賠償等法律關係，請求被告連帶給付如判決
    主文第一項所示之金額，及自起訴狀繕本送達翌日即八十九年十月四日起至清償
    日止，按週年利率百分之五計算之利息，為有理由，應予准許，逾此部分之請求
    ，為無理由，應予駁回。
七、兩造分別陳明願供擔保，聲請准宣告假執行或免為假執行，就原告勝訴部分，經
    核無不合，爰分別酌定相當之擔保金額，予以准許。至原告敗訴部分，其假執行
    之聲請失所依據，應予駁回。
八、兩造其餘攻擊防禦方法，核與本件判決結果無影響，爰不一一論述，併此敘明。
九、據上論結：本件原告之訴一部為有理由，一部為無理由，依民事訴訟法第七十九
    條但書、第八十五條第二項、第三百九十條第二項、第三百九十二條，判決如主
    文。
中　　　華　　　民　　　國　　九十一　　年　　　四　　　月　　　十二　　日
                                        臺灣基隆地方法院民事庭
                                            審判長法　　官
                                                  法　　官
                                                  法　　官
得上訴。
